臺灣雲林地方法院民事判決
  110年度訴字第461號
原      告  唐榮昌  
訴訟代理人  林永山律師
被      告  沈福生  

受  告  知
訴  訟  人  雲林縣斗南鎮農會

法定代理人  黃清枝  
上列當事人間分割共有物事件，本院於民國110年11月9日言詞辯
論終結，判決如下：
    主  文
兩造共有坐落雲林縣○○鎮○○段○○○段00000地號土地及同段235-19
地號土地，其合併分割方法為如附圖即雲林縣斗南地政事務所複
丈日期民國110年8月18日土地複丈成果圖所示：編號（a），面
積303平方公尺之土地分歸被告單獨取得，編號（b），面積1,13
3平方公尺之土地分歸原告單獨取得。
訴訟費用由兩造按附表一所示比例負擔。
    事實及理由
一、原告起訴主張略以：
  ㈠坐落雲林縣○○鎮○○段○○○段00000地號土地，面積281平方公尺
    ，及毗鄰同段235-19地號土地，面積1,155平方公尺，均為
    特定農業區之農牧用地（下合稱系爭土地），為兩造共有，
    應有部分如附表一所示，兩造就系爭土地未訂有不能分割之
    期限，亦無因物之使用目的不能分割情事，且共有人間無法
    達成協議，依民法第823 條第1 項規定，原告自得隨時請求
    分割系爭土地。
  ㈡本件如將系爭土地合併分割如附圖即雲林縣斗南地政事務所
    複丈日期民國110年8月18日土地複丈成果圖（下稱附圖）所
    示：編號（a），面積303平方公尺之土地分歸被告單獨取得
    ，編號（b），面積1,133平方公尺之土地分歸原告單獨取得
    ，符合全體共有人之意願，對全體共有人最有利，綜上，聲
    明：如主文第1 項所示。
二、被告抗辯略以：
  ㈠同意原吿提出之分割方案，亦同意無須鑑價補償，但被告有
    房子在原吿分得的土地上，希望原吿補償建物之價值。
  ㈡綜上，聲明：原吿之訴駁回。
三、本院之判斷：
  ㈠按各共有人，除法令另有規定外，得隨時請求分割共有物。
    但因物之使用目的不能分割或契約訂有不分割之期限者，不
    在此限。共有物之分割，依共有人協議之方法行之。分割之
    方法不能協議決定，或於協議決定後因消滅時效完成經共有
    人拒絕履行者，法院得因任何共有人之請求，命以原物分配
    於各共有人。共有人相同之數不動產，除法令另有規定外，
    共有人得請求合併分割。民法第823 條第1項、第824 條第1
     項、第2 項第1 款前段、第5項分別定有明文。
  ㈡次按「每宗耕地分割後每人所有面積未達0.25公頃者，不得
    分割。但有下列情形之一者，不在此限：一、因購置毗鄰耕
    地而與其耕地合併者，得為分割合併；同一所有權人之二宗
    以上毗鄰耕地，土地宗數未增加者，得為分割合併。二、部
    分依法變更為非耕地使用者，其依法變更部分及共有分管之
    未變更部分，得為分割。三、本條例中華民國八十九年一月
    四日修正施行後所繼承之耕地，得分割為單獨所有。四、本
    條例中華民國八十九年一月四日修正施行前之共有耕地，得
    分割為單獨所有。五、耕地三七五租約，租佃雙方協議以分
    割方式終止租約者，得分割為租佃雙方單獨所有。六、非農
    地重劃地區，變更為農水路使用者。七、其他因執行土地政
    策、農業政策或配合國家重大建設之需要，經中央目的事業
    主管機關專案核准者，得為分割。前項第3 款及第4 款所定
    共有耕地，辦理分割為單獨所有者，應先取得共有人之協議
    或法院確定判決，其分割後之宗數，不得超過共有人人數。
    」，農業發展條例第16條定有明文。系爭土地為特定農業區
    農牧用地，核屬農業發展條例第3 條第11款所定義之耕地，
    其分割自應受農業發展條例第16條之限制。
  ㈢經查：系爭土地均為兩造共有，應有部分如附表一所示，有
    系爭土地登記第三類謄本在卷可憑（見本院卷第13至17 頁
    ）。原告主張兩造就系爭土地並無不為分割期限之約定，亦
    無使用目的上不能分割之情事，兩造無法達成分割協議之事
    實，為被告所不爭執，堪認為真實，則原告依上開規定，訴
    請裁判分割系爭土地，核屬有據。又依農業發展條例第16條
    第1項第1款之規定，系爭土地得合併分割，不受分割最小面
    積0.25公頃之限制，但分割後土地宗數不得超過2筆。
  ㈣共有人因共有物分割之方法不能協議決定，而提起請求分割
    共有物之訴，應由法院依民法第824 條命為適當之分配，不
    受任何共有人主張之拘束；惟定共有物分割之方法，固可由
    法院自由裁量，但仍應斟酌各共有人之意願、共有物之性質
    、價格、分割前之使用狀態、經濟效用、分得部分之利用價
    值及全體共有人之利益等有關情狀，定一適當公平之方法以
    為分割（最高法院74年度第1 次民事庭會議決議( 二)、49
    年台上字第2569號判決、96年度台上字第108 號判決意旨參
    照）。經查：
  ⒈系爭2筆土地相鄰，西面臨溝心路，235-9地號土地北方有一
    條無名小巷，235-19地號土地南方有一座小廟，系爭土地上
    有2間目前無人居住之建築物、倒塌的圍牆、鐵皮屋頂之廢
    棄豬舍等，地上雜亂無人整理，難以進入等情，業據本院於
    110年5月6日會同兩造及地政人員履勘現場屬實，製有履勘
    筆錄、現場照片在卷可佐（見本院卷第73至93頁），堪認為
    真。
  ⒉兩造均對於系爭土地依附圖所示之分割方式沒有意見，只因
    原吿無法承諾補償被告地上物而無法調解成立，故本院認系
    爭土地如依附圖所示方式分割，將編號（a），面積303平方
    公尺之土地分歸被告單獨取得，編號（b），面積1,133平方
    公尺之土地分歸原告單獨取得，除無違農業發展條例之規定
    外，兩造分得之土地均甚方正且均面臨溝心路，有助於土地
    之利用，而且並不違全體共有人之意願，堪認符合全體共有
    人利益，應為適當、公允之分割方法。爰就系爭土地分割方
    法諭知如主文第1 項所示。
  ㈤另外，本院審酌各共有人依上開分割方案分得之土地面積均
    按其等應有部分比例換算，並無增減，各共有人分得之土地
    價值應相差無幾，考量訴訟經濟，應無需令共有人再耗費數
    額非微之鑑價費用，透過囑託不動產估價師事務所估算各共
    有人分得土地之價值，復參酌兩造均未表明有需鑑價找補之
    必要；是以，本院認系爭土地分割方法如上，各共有人間應
    無互相金錢補償之必要，附此敘明。
  ㈥另按共有人自共有物分割之效力發生時起，取得分得部分之
    所有權；應有部分有抵押權或質權者，其權利不因共有物之
    分割而受影響。但有下列情形之一者，其權利移存於抵押人
    或出質人所分得之部分：一、權利人同意分割。二、權利人
    已參加共有物分割訴訟。三、權利人經共有人告知訴訟而未
    參加。民法第824之1條第1、2項定有明文。本件原吿於108
    年11月26日將其所有同段235-19地號土地應有部分與其他非
    本案土地共同設定新臺幣（下同）360萬元之最高限額抵押
    權予受告知訴訟人雲林縣斗南鎮農會，經本院在訴訟中對抵
    押權人雲林縣斗南鎮農會告知訴訟，受告知訴訟人即抵押權
    人雲林縣斗南鎮農會未到庭參加訴訟，揆諸上揭規定，受告
    知訴訟人雲林縣斗南鎮農會之抵押權移存於原吿受分配取得
    之土地上，附此指明。
四、末按因共有物分割、經界或其他性質上類似之事件涉訟，由
    敗訴當事人負擔訴訟費用顯失公平者，法院得酌量情形，命
    勝訴之當事人負擔其一部，民事訴訟法第80條之1 定有明文
    。分割共有物之訴，本質上屬無訟爭性之非訟事件，兩造本
    可互換地位。本件原告起訴雖於法有據，但被告之應訴實因
    訴訟性質所不得不然，本院認為訴訟費用由敗訴當事人負擔
    ，顯失公平，而應由兩造依其應有部分之比例分擔，較為公
    允，爰諭知如主文第2 項所示。
五、本案事證已臻明確，兩造其餘主張與攻擊防禦方法，經核均
    與本案判決結果無影響，爰不一一審酌，附此說明。
六、訴訟費用負擔之依據：民事訴訟法第78條、第80條之1 。
中　　華　　民　　國　　110 　年　　11　　月　　23　　日
                       民事第二庭 法  官　洪儀芳

以上正本係照原本作成。
如不服本判決，應於送達後20日內向本院提出上訴狀並表明上訴
理由，如於本判決宣示後送達前提起上訴者，應於判決送達後20
日內補提上訴理由書（須按他造人數附繕本）。
中　　華　　民　　國　　110 　年　　11　　月　　23　　日
                                  書記官  林左茹


附表一
編號 共有人 雲林縣○○鎮○○段○○○段00000地號土地應有部分 雲林縣○○鎮○○段○○○段000000地號土地應有部分 訴訟費用分擔之比例 1 沈福生 2分之1 128分之18 128分之18 2 唐榮昌 2分之1 128分之110 128分之110 

附圖